臺灣臺南地方法院臺南簡易庭民事判決　
110年度南簡字第1377號
原      告  玉山商業銀行股份有限公司


法定代理人  黃男州  

訴訟代理人  孫聖淇  
            王若盈  
被      告  王復華  



            卓樹忠  

上列當事人間請求塗銷抵押權登記等事件，經本院於民國111年3
月8日言詞辯論終結，判決如下：
    主      文
一、確認被告王復華及卓樹忠間於臺南市○區○○段0000地號土地
    （權利範圍3480分之60）及其上同段3072建號建物（權利範
    圍全部），於民國85年3月13日設定登記擔保債權總金額新
    台幣300萬元之最高限額抵押權暨所擔保之債權均不存在。
二、被告卓樹忠應將前項抵押權登記予以塗銷。
三、訴訟費用由被告負擔。
    事實及理由
一、按確認法律關係之訴，非原告有即受確認判決之法律上利益
    者，不得提起之，民事訴訟法第247條第1項前段定有明文。
    所謂即受確認判決之法律上利益，係指法律關係之存否不明
    確，原告主觀上認其在法律上之地位有不安之狀態存在，且
    此種不安之狀態，能以確認判決將之除去者而言，若縱經法
    院判決確認，亦不能除去其不安之狀態者，即難認有受確認
    判決之法律上利益；苟具備前開要件，即得謂有即受確認判
    決之法律上利益，縱其所求確認者為他人間之法律關係，亦
    非不得提起（最高法院52年度台上字第1240、42年度台上字
    第1031號裁判意旨參照）。原告主張其為被告王復華之債權
    人，原告聲請對被告王復華所有坐落臺南市○區○○段0000地
    號土地（權利範圍3480分之60，原告漏未記載持分，附此說
    明）及其上同段3072建號建物（權利範圍全部）（下合稱系
    爭不動產）為強制執行，惟系爭不動產上有被告間於民國85
    年3月13日設定登記擔保債權總金額新台幣（下同）300萬元
    之最高限額抵押權（下稱系爭抵押權）。系爭抵押權及系爭
    抵押權擔保之債權是否存在，足以影響原告對於系爭不動產
    取償之權利，致原告在私法上地位有不安之狀態存在，而此
    不安之狀態，原告得以確認判決將之除去，原告提起本件確
    認之訴，應認有即受確認判決之法律上利益，合先敘明。
二、被告經合法通知，均未於最後言詞辯論期日到場，均核無民
    事訴訟法第386條所列各款情形，爰依原告之聲請，由其一
    造辯論而為判決。
三、原告起訴主張：被告王復華向原告借款360,653元，及約定
    利息、違約金未清償，此有本院105年度司執字第102752號
    債權憑證可資為憑。原告屢經催討，被告王復華皆未清償，
    原告欲對被告王復華名下財產強制執行，始發現被告王復華
    於85年3月13日（原告誤為83年8月30日）將其所有系爭不動
    產，設定系爭抵押權予被告卓樹忠，用以擔保被告王復華之
    債務。惟被告卓樹忠未提出對被告王復華之債權證明，亦從
    未實施抵押權及參與分配，其債權難認為存在，基於抵押權
    從屬性，系爭抵押權亦不存在。被告王復華怠於行使塗銷系
    爭抵押權之權利，原告為保全債權，爰依民事訴訟法第247
    條第1項、民法第242條、第767條第1項中段規定，提起本件
    訴訟。並聲明：㈠確認被告王復華及卓樹忠間於系爭不動產
    ，在85年3月13日設定系爭抵押權暨所擔保之債權均不存在
    。㈡被告卓樹忠應將系爭抵押權設定登記塗銷。㈢訴訟費用由
    被告負擔。
四、被告均未於言詞辯論期日到場，亦未提出書狀作何聲明或陳
    述。
五、本院之判斷理由：
（一）被告王復華積欠原告360,653元及約定利息、違約金未清
      償等情，業據原告提出債權憑證、系爭不動產登記第一類
      謄本為證(見調解卷第17-19頁、第45-51頁)。原告為被告
      王復華之債權人應可認定。
（二）按確認法律關係不存在之訴，如被告抗辯其法律關係存在
      時，應由被告負舉證責任。抵押權為擔保物權，以擔保之
      債權存在為前提，倘擔保債權並未發生，抵押權即失所附
      麗，縱有抵押權登記，抵押人亦得請求塗銷。又土地法第
      43條所謂依本法所為之登記有絕對效力，僅為保護因信賴
      登記取得土地權利之第三人，與抵押權人就其抵押債權存
      在之舉證責任無涉(最高法院110年度台上字第531號判決
      意旨參照)。準此，因抵押權之成立以主債權存在為前提
      ，主債權如不存在，抵押權即不成立，故抵押人（或抵押
      人之債權人）主張抵押權所擔保之主債權不存在，對抵押
      權人提起塗銷抵押權登記之訴，自應由抵押權人就主債權
      存在之積極事實，負舉證責任。經查：
　　⒈系爭不動產為被告王復華所有，於89年3月13日設定擔保債
      權總金額為300萬元之系爭抵押權予被告卓樹忠等情，有
      系爭不動產登記第一類謄本在卷可稽。系爭抵押權設定登
      記之相關資料，因逾保存期限，已依法銷毀完畢，此有臺
      南市東南地政事務所110年10月27日東南地所登字第11000
      98910號函在卷可按（見本院卷第27頁）。惟原告主張被
      告間並無債權債務關係，依上開說明，應由被告卓樹忠就
      抵押債權成立原因之事實，舉證證明之，然被告卓樹忠未
      於言詞辯論期日到場，亦未提出任何書狀或證據以供本院
      審酌，本院綜合上開證據調查結果，認原告主張被告卓樹
      忠就被告王復華所有系爭不動產所設定之系爭抵押權所擔
      保之債權不存在，應屬可信。
　　⒉復按稱最高限額抵押權者，謂債務人或第三人提供其不動
      產為擔保，就債權人對債務人於一定範圍內之不特定債權
      ，在最高限額內設定之抵押權，民法第881條之1第1項定
      有明文。上開規定，依民法物權編施行法第17條規定，於
      民法物權編修正施行前設定之最高限額抵押權，亦適用之
      。又最高限額抵押契約定有存續期間者，其期間屆滿，而
      其原擔保之存續期間內所可發生之債權，已確定不存在，
      依抵押權之從屬性，應許抵押人請求抵押權人塗銷抵押權
      設定登記(最高法院100年度台上字第1340號判決意旨參照
      )。次按所有人對於妨害其所有權者，得請求除去之，民
      法第767條第1項中段定有明文。所謂妨害，係指以占有以
      外方法，客觀上不法侵害所有權或阻礙所有人之圓滿行使
      其所有權之行為或事實。再按債務人怠於行使其權利時，
      債權人因保全債權，得以自己之名義，行使其權利，民法
      第242條前段亦有明定。系爭抵押權設定登記存續期間為8
      5年3月8日至95年3月7日，此有系爭不動產登記第一類謄
      本在卷可查，是系爭抵押債權已因存續期間屆至而確定。
      而最高限額抵押權所擔保之原債權確定後，即喪失擔保債
      權之流動性，抵押權之從屬性回復，性質與普通抵押權同
      ，抵押權為擔保物權，以擔保之債權存在為前提，倘擔保
      之債權不存在或確定不發生，抵押權即無所附麗，縱有抵
      押權登記，亦屬無效，抵押人得請求塗銷，準此，系爭抵
      押債權不存在，詳如前述，被告王復華自得依民法第767
      條第1項中段規定，請求被告卓樹忠塗銷系爭抵押權設定
      登記，然被告王復華怠於為之，原告為保全其對被告王復
      華之債權，依民法第242條規定，代位被告王復華請求被
      告卓樹忠塗銷系爭抵押權設定登記，即屬有據。
六、綜上所述，原告請求確認系爭抵押權及其所擔之債權不存在
    ，暨依民法第242條、第767條第1項中段規定，代位被告王
    復華請求被告卓樹忠塗銷系爭抵押權設定登記，為有理由，
    應予准許。
七、訴訟費用負擔之依據：民事訴訟法第85條第1項。
中　　華　　民　　國　　111 　年　　4 　　月　　14　　日
                  台南簡易庭  法　官  張麗娟
以上為正本係照原本作成。
如對本判決上訴，須於判決送達後20日內向本院提出上訴狀（須
附繕本）。
中　　華　　民　　國　　111 　年　　4 　　月　　14　　日
                              書記官  高培馨